【裁判字號】    99,台上,4274
【裁判日期】    990708
【裁判案由】    妨害性自主
【裁判全文】
最高法院刑事判決            九十九年度台上字第四二七四號
上  訴  人  台灣高等法院檢察署檢察官
被      告  劉○○
上列上訴人因被告妨害性自主案件，不服台灣高等法院中華民國
九十七年九月十二日第二審判決（九十七年度上訴字第四二六號
，起訴案號：台灣桃園地方法院檢察署九十六年度偵字第二０三
八、二四七二號），提起上訴，本院判決如下：
    主  文
上訴駁回。
    理  由
按刑事訴訟法第三百七十七條規定，上訴於第三審法院，非以判
決違背法令為理由，不得為之。是提起第三審上訴，應以原判決
違背法令為理由，係屬法定要件。如果上訴理由書狀並未依據卷
內訴訟資料，具體指摘原判決不適用何種法則或如何適用不當，
或所指摘原判決違法情事，顯與法律規定得為第三審上訴理由之
違法情形，不相適合時，均應認其上訴為違背法律上之程式，予
以駁回。本件檢察官上訴意旨略以：(一)公訴意旨以被告劉○○（
名字及年籍資料詳卷）之行為，係涉犯刑法第二百二十一條之強
制性交罪、第二百二十二條第一項第二款加重強制性交罪（此部
分經第一審法院諭知無罪確定）、第二百二十四條之一加重強制
猥褻罪嫌，被告對Ａ女（姓名及年籍資料均詳卷）強制猥褻部分
並未起訴，而原審審理結果以「證人Ａ女證述反覆，歷次所陳遭
受被告性侵害情節差異頗大，是否屬實，已難令人遽信，且此部
分除Ａ女有瑕疵之指訴外，別無其他證據可資證明，是不得逕為
不利於被告之認定。」等為由，認被告被訴強制性交Ａ女部分無
罪，然主文卻諭知「劉○○被訴強制猥褻……無罪」，等於就未
受請求之刑法強制猥褻罪之事項予以判決，而已受請求之刑法強
制性交罪之事項未予判決之違法。退而言之，原審以被告行為未
構成強制性交Ａ女之理由，卻得出被告不成立強制猥褻之主文，
所為論斷其主文與理由即已前後矛盾，而有主文理由矛盾之違法
。且對第一審認定被告強制猥褻Ａ女行為之內容，何以不會構成
強制猥褻罪，未見隻言片語交待，亦有判決不載理由之違法。(二)
本件原判決認不能證明被告有檢察官所指之犯行，係以證人廖○
○（名字及年籍資料均詳卷）為傳聞證據，不得採用；證人Ｂ男
（姓名及年籍資料均詳卷）所陳並非實在，不得援引為不利於被
告之證據，為其論據之一。然稽諸原審審判筆錄之記載，審判長
就廖○○之偵查筆錄、Ｂ男之警詢、審理筆錄等，並未向當事人
提示令其辨認，或向當事人宣讀或告以要旨，即遽採為有利被告
論斷資料之一，難謂無應於審判期日調查之證據而未予調查之違
誤。且本件係因A1女在校行為有異，經校方人員通知Ａ女到校後
，始揭露被告猥褻A1女、A2女（以上二人姓名及年籍資料均詳卷
）之犯行，前揭廖○○就有關A1女行為如何有異、A1女述說被告
侵害情形、如何通知Ａ女等情況為證，乃證人親身所歷，並非傳
聞，原審全指為傳聞概不採信，採證即有違證據法則。又Ｂ男證
述親身所見，本應屬實，始印象深刻，原審卻以A1女否認，而漏
未斟酌性侵害之被害人A1女係年僅八歲之稚女，於遭受侵害時處
於惶恐不快之情緒，於心理上即有潛在排斥之意，本難要求其記
憶受侵害之情節，原判決不採信Ｂ男所證，未詳述其理由，自有
理由不備之違法，況與原判決所引「性侵害受創者對身邊所發生
的事件，或會出現無法反應或者毫無意識」情形不符，所載理由
前後矛盾，亦有未合。(三)證人A1女、A2女均迭於檢察官偵查中及
第一審審理時就被告對之強制猥褻等情指述不移，A1女、A2女被
侵害時，為年僅約八歲、六歲之稚女，而為前開證述時，年僅約
十歲、八歲，智識尚淺，記憶及陳述能力亦有所不足，況其等均
為性侵害之被害人，於遭受侵害時處於惶恐不快之情緒，於心理
上即有潛在排斥之意，本即難以要求其清楚記憶受侵害時之細節
，或進而就被害細節為鉅細靡遺之陳述，故A1女、A2女雖無法明
確陳述被告開始對之強制猥褻之時間，然其等既迭於檢察官偵查
中及第一審審理時，對被告撫摸其等胸部或下體等主要事實指述
不移，且前後所述情節相符，揆諸首開說明，自屬信實。原判決
就此A1女、A2女部分證據如何不足採，未於理由內詳予敘明。遽
認被告之犯罪不能證明，自有理由不備之違法。且原判決引內政
部委託研究報告認性侵害受創者有「對身邊所發生的事件，或會
出現無法反應或者毫無意識，縱或有知覺也可能對事件的記憶採
片段式描述，卻無法拼成一個完整面貌，也可能同時說曾經受暴
，又說不知道是否曾遭受過性侵害」等情形，卻又以A1女所陳「
對被告有無摸其生殖器以外之地方、被告是否會脫其內褲、告訴
何人此事、被告摸胸次數、被告侵犯時期延續多久等問題，證述
多有矛盾，甚且完全相反，是否真實，已非無疑」，及A2女所陳
「被告摸其胸部時，究竟有無脫自己褲子一事，所陳已有不符」
等為由，認為A1女、A2女所陳不實在，所敘理由前後矛盾，均有
違誤云云。惟查原判決撤銷第一審關於被告強制猥褻與加重強制
猥褻部分之判決，改判諭知被告被訴強制性交（原判決主文第二
項誤載為強制猥褻，應予更正）、加重強制猥褻部分均無罪，已
詳敘所憑之理由。並對Ａ女、A1女、A2女所陳，如何反覆不一，
均不足為被告強制性交Ａ女、加重強制猥褻A1女、A2女之佐證。
另廖○○所言關於A1女為被告性侵害之事部分，如何為傳聞證據
；Ｂ男於原審所證其告訴廖○○，看過被告伸手進A1女衣服內，
搔癢A1女云云，如何不得援引為不利於被告之證據，及第一審關
於被告強制猥褻Ａ女與加重強制猥褻A1女、A2女部分之判決如何
有不當，應撤銷改判。均已依據卷內資料，予以說明。從形式上
觀察，原判決並無任何違背法令之處。查原判決理由內均載明審
判範圍為被告強制性交Ａ女與加重強制猥褻A1女、A2女之行為，
理由三之(一)並已指明被告被訴強制性交Ａ女部分，除Ａ女有瑕疵
之指訴外，別無其他證據可資證明，不得逕為不利於被告之認定
等語（見原判決第二、三頁）。雖原判決主文第二項誤載為被告
「被訴強制猥褻……部分均無罪」，然此等錯誤，於判決本旨並
無影響，難認原判決有未受請求之事項予以判決，或已受請求之
事項未予判決之違法。又廖○○之偵查筆錄、Ｂ男之警詢、審理
筆錄，原審於審判期日未向當事人提示令其辨認，或向當事人宣
讀或告以要旨，其踐行之訴訟程序固屬違法。然上開證言係檢察
官起訴被告加重強制猥褻A1女、A2女所提出，未向檢察官提示，
並不影響其訴訟上攻擊權之行使；而本件既諭知被告無罪，上開
證言未向被告提示令其辨認或宣讀及告以要旨，對其並無不利益
，顯於判決本旨不生影響，不得執為上訴第三審之適法理由。至
原判決引內政部委託研究報告認性侵害受創者有「對身邊所發生
的事件，或會出現無法反應或者毫無意識，縱或有知覺也可能對
事件的記憶採片段式描述，卻無法拼成一個完整面貌，也可能同
時說曾經受暴，又說不知道是否曾遭受過性侵害」等情形，但原
判決已說明此種被害反應，必須建立在確曾受過性侵害之前提下
方可成立（見原判決第三頁）。上訴意旨置原判決之論敘於不顧
，仍執陳詞為事實上之爭辯，並對原審採證認事之職權行使及於
判決無影響事項，任意指摘，難謂已符合首揭法定上訴要件，其
上訴違背法律上之程式，應予駁回。
據上論結，應依刑事訴訟法第三百九十五條前段，判決如主文。
中    華    民    國  九十九  年    七    月    八    日
                      最高法院刑事第二庭
                          審判長法官  莊  登  照
                                法官  陳  世  淙
                                法官  徐  昌  錦
                                法官  許  錦  印
                                法官  蕭  仰  歸
本件正本證明與原本無異
                                      書  記  官
中    華    民    國  九十九  年    七    月   十四   日
                                                     Ｍ

司法院資訊處製作；財團法人民間司法改革基金會備份。
